【裁判字號】    90,上重訴,30
【裁判日期】    901225
【裁判案由】    殺人等
【裁判全文】
臺灣高等法院臺中分院刑事判決                      九十年度上重訴字第三號
    被      告  丙○○
    指定辯護人  本院公設辯護人  甲○○
右上訴人因殺人案件，不服臺灣南投地方法院九十年度重訴字第三號中華民國九十年
八月二十九日第一審判決（起訴案號：臺灣南投地方法院檢察署年度偵緝字第六九號
），提起上訴，本院判決如左：
      主  文
上訴駁回。
      事  實
一、丙○○於民國八十七年十一月六日二時四十分許，在庚○○所經營、位於南投縣
    草屯鎮○○路八四五號之「歡樂城ＫＴＶ」之九號小木屋包廂內，與丁○○、己○○、乙○○、戊○○、鄭汀官及女服務生鄭穎融等人飲酒唱歌，因點歌而與丁○○發生口角，詎丙○○先行離去後竟心生不滿，明知上開小木屋包廂內仍有丁○○、鄭穎融等人在屋內唱歌，係屬現有人所在之建築物，竟基於放火燒燬現有
    人所在之建築物之犯意，且對於該處僅有一扇門可供出入，如火勢迅速引燃，屋
    內之人必因逃生困難致生死亡結果有所預見，仍基於殺人之未必故意，先駕車前
    往附近某加油站，以車內留存之寶特瓶裝填汽油，且於瓶口塞以布條（非屬爆裂
    物且未據扣案）後，再返回上開「歡樂城ＫＴＶ」。丙○○一進入九號小木屋包
    廂後，旋即以打火機點燃寶特瓶口布條朝包廂內投擲，火勢瞬間蔓延，使屋內之
    鄭穎融受有全身二至三度燒傷逾百分之九十併吸入性傷害，經送醫後延至同月十
    二日十四時十五分許，仍因心肺功能衰竭不治死亡；丁○○受有臉部、雙手、胸
    背部、左下肢二至三度之燒傷（約占總體表面積百分之四十）及呼吸道灼傷等傷
    害；己○○受有臉部及雙上肢之燒傷（約占總體表面積百分之十五）、左側臏骨
    粉碎性骨折等傷害及乙○○受有二至三度之燒傷（約占總體表面積百分之二十六
    ），均因及時送醫急救始倖免於難。又上開小木屋亦因火勢迅速燃燒，致包廂內
    牆壁表面焦黑、壁紙斑駁剝落、裝潢隔間（即廁所部分）門框扭曲變形、屋內之
    桌椅、沙發、視聽設備等器具皆因火燒而受嚴重損壞，然因「歡樂城ＫＴＶ」員
    工及時發覺並自行以滅火器撲滅火勢，該包廂內右側及後側僅受輕微之延燒，且
    僅木門外側上方受有煙燻，該小木屋之外觀並無顯著之火燒痕跡，該建築物之重
    要構成部分始未燒燬達喪失效用之程度。丙○○於放火後即迅速逃離現場，嗣經
    「歡樂城ＫＴＶ」員工及丁○○等人之指證始得知上情。
二、案經南投縣警察局草屯分局報告臺灣南投地方法院檢察署檢察官偵查起訴。
      理  由
一、訊據上訴人即被告（下稱被告）丙○○固供承於右揭時、地，攜帶以寶特瓶裝填
    汽油之自製汽油彈前往上開「歡樂城ＫＴＶ」之小木屋包廂等情，惟矢口否認有
    投擲汽油彈放火燒燬該建築物及殺人之犯行，辯稱：伊沒有丟汽油，係丁○○要
    搶汽油，才掉在地上。因當時渠等都有抽煙，所以引燃的，伊手被燒了之後就逃
    走了，被害人鄭穎融可能酒醉，才會被燒死。伊並無蓄意要殺人，若真要殺人，
    伊大可從外面投汽油彈，為何還要拿進去找他們？伊只不過是要嚇唬他們而已云
    云。惟查：
（一）被告於右揭時、地，以點燃汽油瓶方式放火引發火勢之事實，業據被告於偵查
      及審理中供承不諱，核與被害人即「歡樂城ＫＴＶ」負責人庚○○於警訊中之
      指述、證人即被害人丁○○、己○○、乙○○於警訊、偵查及原審法院調查中
      ，及證人戊○○於原審法院調查中所證情節大致相符，並經南投縣警察局消防
      警察隊現場勘查結果，認火勢係由小木屋包廂內往外延燒，包廂內左側（即面
      朝出口方向）炭化情形均較其他地方嚴重，且在沙發夾縫發現燒焦之保特瓶一
      只，經以汽相層析儀鑑定結果，檢出含汽油類物質，研判起火原因係使用汽油
      類縱火促燃劑（汽油彈）丟置在該沙發上起火燃燒之可能性最大，有南投縣警
      察局消防警察隊火災原因調查報告書（含火災原因調查報告書摘要、火災現場
      勘查人員紀錄、火災現場勘查紀錄及原因判斷報告、火災出動觀察記錄、談話
      筆錄、火災證物鑑定報告、火災現場平面及物品配置圖及現場照片十張）一份
      在卷可稽，復經檢察官勘驗現場屬實，製有履勘現場筆錄、包廂內部格局簡圖
      各一紙及現場照片十二張附卷足憑。綜觀上開現場照片及火災原因調查報告書
      內容所示，上開小木屋包廂屋內牆壁表面焦黑、壁紙斑駁剝落、裝潢隔間（即
      廁所部分）門框扭曲變形、屋內之桌椅、沙發、視聽設備等器具皆因火燒而受
      嚴重損壞，然包廂內右側及後側僅受輕微之延燒，且該小木屋僅木門外側上方
      受有煙燻，其外觀並無顯著之火燒痕跡，堪認該建築物之重要構成部分並未燒
      燬達喪失效用之程度，甚為明確。
（二）被告將汽油瓶點燃並投擲入小木屋包廂內，瞬間引發火勢等情，業據證人丁○○、己○○及乙○○於原審法院九十年六月十九日調查中一致證稱：渠等見被
      告一進門即手持已點燃之寶特瓶丟進來，整間包廂隨即起火燃燒，根本來不及
      上前阻止等語綦詳。雖被告於本院九十年十一月二十八日審理時辯稱：我只是
      拿著瓶子滑滑的，被害人丁○○出來搶時，就掉下去了。證人戊○○於原審法
      院同年七月四日調查中證稱：當日丁○○見被告持寶特瓶進門，即上前欲搶下
      該保特瓶而與被告發生拉扯，雙方拉扯之過程僅有數秒之時間，之後寶特瓶即
      由被告點燃並掉落於廁所門前之地上云云，而附合其說，然證人丁○○於本院
      九十年十一月二十八日審理時已證稱：「（你有無跟被告搶汽油彈？）沒有，
      我人在最裡面，我要跑出去之前，火已經燒起來，怎麼可能跟他搶。」，而對
      於被告何時將寶特瓶點燃乙節，業據被告於偵查中供承：「（問：如何放火？
      ）我在ＫＴＶ旁之加油站，用小瓶寶特瓶買一瓶汽油，然後持保特瓶在包廂門
      口，我用打火機點，還沒丟，丁○○來搶，‧‧‧」等語（見九十年四月二十
      五日偵訊筆錄），復分別於原審及本院審理中供承被害人丁○○上前搶時，保
      特瓶已點火，被告後來於本院審理時雖改口稱：「（你何時點燃保特瓶？）我
      不清楚，因當時我人已經昏昏沈沈了。」等語，即被告就何時點火部分，前後
      供述不一，惟依上開被害人丁○○、己○○、乙○○之陳述，顯見被告上開所
      辯被害人丁○○上前搶其汽油瓶云云不可採。又被告放火所用之汽油瓶，係由
      南投縣警察局消防警察隊火災勘查人員於包廂內左側沙發夾縫處發現，並研判
      該處即為起火點等情業如上述，依前開火災原因調查報告書所附火災現場平面
      及物品配置圖之（二）起火場所平面圖、及編號四、五之照片所示之室內相對
      位置觀之，遺留燒焦寶特瓶之沙發擺放位置，並非緊鄰該包廂之廁所門口，二
      者間存有若干距離，又證人即火場勘查人員邱創榮、鄧哲游於原審法院九十年
      七月二十四日調查中分別證稱：依現場勘查結果所示，火焰係自一定之高度以
      上燃燒，即自椅面以上始有較嚴重之燒灼痕跡，如汽油彈最初係掉落地面，則
      起火燃燒點應較勘查結果為高等語；該汽油彈燃燒後，自行彈至他處之可能性
      甚低，且以編號五照片為例，圓柱型椅子僅受有輻射熱之燒灼痕跡，受損情形
      明顯異於左側沙發已達嚴重燒燬程度，是研判起火點應在發現燒焦保特瓶之左
      側沙發處等語綦詳。參以汽油具有高度可燃性，如以寶特瓶裝填相當容量之汽
      油並點火燃燒，必釀成嚴重之火災，衡情一般人見狀避之唯恐不及，豈有甘冒
      被火紋身之危險而徒手上前與被告拉扯之理？且寶特瓶裝滿汽油點火後，即生
      瞬間起火燃燒之狀態，被告竟未立即將寶特瓶脫手以求自保，反手持已點燃之
      汽油彈使自身處於遭火燒灼之高度危險下，亦屬悖離常情。足徵被告一進入包
      廂並點燃寶特瓶後，隨即投擲入內而落於左側沙發處夾縫致火勢瞬間燃燒之事
      實，堪以認定。被告上開辯解及證人戊○○之證詞均與現場跡證顯不相符，要
      屬推諉迴護之詞，均不可採。
（三）證人丁○○、己○○及乙○○於偵查中另證稱：包廂起火燃燒後，被告以手拉
      住門，企圖阻止渠等逃生，雙方拉扯僵持一段時間，包廂門才被打開等語在卷
      ，被告堅稱：火災發生後，伊隨即逃離現場，並未拉住小木屋包廂門阻斷逃生
      通路等語，證人己○○、丁○○於原審法院調查中亦已分別改稱：「‧‧‧我
      欲逃離現場時，拉不開門，當時被告已在屋外，我是沒有親眼看到被告拉著門
      ，不讓我們出去。我在偵查中言丙○○用手拉著門是推測的‧‧‧」、「‧‧
      ‧我是聽乙○○、己○○說被告有擋住門不讓我們出去‧‧‧」等語（均見原
      審法院九十年六月十九日訊問筆錄、本院九十年十一月二十八日審判筆錄），
      然證人戊○○於原審法院調查中證稱：「起火後，被告跑第一個，接下來分別
      是我，再來是己○○，而被告逃出後，馬上駕車逃離現場，ＫＴＶ的門是丙○○打開的，他一打開後我們隨即逃出，己○○是跟著我逃出來，所以己○○不
      用再開門。」等語（見原審法院九十年七月四日訊問筆錄），參酌證人丁○○
      、己○○、乙○○及戊○○等人於卷附當庭繪製之座位表簡圖中，己○○、戊○○之座位距離包廂門口最近，相較於他人易於迅速逃出屋外，證人戊○○此
      部分證詞，應堪採信。是被害人丁○○、己○○、乙○○此部分證詞，應屬渠
      等臆測之詞，不得資為不利被告之認定，被告辯稱其未將門拉住阻擋被害人等
      逃出等語，固堪採信。然查，被告實施放火行為之際，被害人鄭穎融、丁○○
      等人均在屋內，參酌該處ＫＴＶ包廂係以木質建材為主，而室內空間（扣除屋
      內擺放之沙發、桌椅等設備）有限，人之活動能力亦受相當程度之限制，且出
      入口僅有一處，如在多人聚集之上開屋內以火點燃汽油，必因瞬間引發之嚴重
      火勢令逃生益形困難，則屋內之人即有被火燒死之危險，被告並非全無社會閱
      歷之人，當可預見此項結果，竟為洩憤不顧後果悍然為之，足徵被告除有放火
      燒燬現有人所在之建築物之故意外，對於其放火行為造成屋內之人死亡之結果
      必有所預見，且被告於放火後竟逃離現場，對被害人鄭穎融、丁○○等人並未
      施以任何救助，益徵上開結果之發生與其本意並不相違，其主觀上確有殺人之
      未必故意（間接故意），至為灼然。次查，被告辯稱：伊當時已酒醉，不知人
      事云云，惟因酒醉呈意識不清之狀態係屬原因自由行為，要非據以執為免責之
      事由。況被告之放火行為，乃出於教訓、嚇唬丁○○等人之動機，業據其供承
      不諱，且其自行駕車前往加油站，以留存車內之寶特瓶空罐填裝汽油，再以布
      條塞住瓶口，上開犯罪預備之過程從容、手法縝密，堪認其為本件犯行之際，
      對於外界事物，顯非全然失去知覺理會及判斷作用，且對其行為及所造成之結
      果應有清楚之認識，要屬無疑，另被告上訴意旨雖質疑被害人鄭穎融案發當日
      是否喝酒過量，為何其他人能逃得出來，而被害人竟未能逃出？然遍翻全卷及
      台灣台中地方法院檢察署相驗屍體驗斷書，並未有被害人飲酒之紀載，且縱如
      被告所言，被害人鄭穎融當時確有飲酒，亦無礙被告主觀上有殺人之未必故意
      ，是被告所辯，實屬卸責之詞，不足採信。
（四）又被害人鄭穎融因火燒受有全身逾百分之九十之二至三度之嚴重燒傷併吸入性
      傷害，經送往台中榮民總醫院急救後，延至同月十二日十四時十五分許，仍因
      心肺功能衰竭不治死亡，有卷附臺中榮民總醫院出具法醫參考病例摘要一份可
      參，復經臺灣臺中地方法院檢察署檢察官督同檢驗員相驗屬實，有勘驗筆錄、
      相驗屍體證明書、驗斷書各一紙在卷足考；另被害人丁○○受有臉部、雙手、
      胸背部、左下肢二至三度之燒傷（約占總體表面積百分之四十）及呼吸道灼傷
      等傷害；被害人己○○受有臉部及雙上肢之燒傷（約占總體表面積百分之十五
      ）、左側臏骨粉碎性骨折等傷害，及被害人乙○○受有二至三度之燒傷（約占
      總體表面積百分之二十六）等情，分別有彰化基督教醫院診斷書、行政院退除
      役官兵輔導委員會臺中榮民總醫院診斷證明書附卷可考，且被害人鄭穎融之死
      亡、丁○○、己○○及乙○○所受前揭傷害，與被告之放火行為，均有相當因
      果關係至明。
（五）綜上所述，本件事證明確，被告犯行堪以認定。
二、按刑法第一百七十三條第一項所謂放火燒燬現有人所在之建築物，必須房屋構成
    之重要部分已燒燬，如僅房屋內之傢俱、物件燒燬，房屋本身尚未達喪失其效用
    之程度，即不能依該條項論罪，應係犯同條第三項、第一項之放火燒燬現有人所
    在之建築物未遂罪名（最高法院七十九年度臺上字第二六五六號判決、八十二年
    度臺上字第四一一五號判決參照）。本件被告以放火燒燬現有人所在建築物之故
    意及殺人之未必故意，以點燃汽油彈之方式引燃火勢，使現有鄭穎融、丁○○等
    人所在之「歡樂城ＫＴＶ」小木屋包廂屋內牆壁表面焦黑、壁紙斑駁剝落、裝潢
    隔間（即廁所部分）門框扭曲變形、屋內之桌椅、沙發、視聽設備等器具皆因火
    燒嚴重損壞，然包廂內右側及後側僅受輕微之延燒，且該小木屋僅木門外側上方
    受有煙燻，外觀並無顯著之火燒痕跡，房屋之主要結構並未燒燬，仍足蔽風雨，
    且致屋內之被害人鄭穎融死亡、丁○○、己○○及乙○○因急救得宜，僅受有前
    揭燒傷而未生死亡結果，核其所為，係犯刑法第一百七十三條第三項、第一項之
    放火燒燬現有人所在之建築物未遂罪、第二百七十一條第一項之殺人罪、及第二
    百七十一條第二項、第一項之殺人未遂罪。公訴意旨漏未斟酌上開小木屋包廂之
    主要構成部分並未燒燬，而認被告係犯刑法第一百七十三條第一項之放火燒燬現
    有人所在之建築物既遂罪，尚有未洽，惟此乃行為態樣既、未遂之別，尚不涉及
    起訴法條變更之問題（最高法院八十七年度三二三四號判決參照），併此敘明。
    被告一放火行為，觸犯前開殺人既遂罪、殺人未遂罪及放火燒燬現有人所在之建
    築物未遂罪，係一行為觸犯數罪名，為想像競合犯，應從一重論以刑法第二百七
    十一條第一項之殺人罪處斷（最高法院八十年度臺上字第三四三四號、八十二年
    度臺上字第一九四九號、八十四年度臺上字第四五五七號判決參照）。又被告以
    點燃汽油彈之方式實施放火行為，僅係一個舉動，自屬一行為，公訴人認被告係
    以可分之數行為，分別觸犯殺人及放火燒燬現有人所在建築物之罪，且二罪間有
    方法結果之牽連關係，容有誤會，附此敘明。
三、原審適用刑法第一百七十三條第三項、第一項、第二百七十一條第一項、第二項
、第五十五條、第三十七條第一項，並以被告有槍砲、妨害自由等前科素行有卷
    附臺灣南投地方法院檢察署刑案資料查註紀錄表、臺灣高等法院被告全國前案紀
    錄表可按，猶不知戒慎自持，僅因飲酒歡唱間所生之口角即心生怨隙，不念友人
    情誼且罔顧無辜之第三者生命，竟以點燃汽油瓶引發火勢之方式對被害人及現有
    人所在之建築物放火，犯罪手法殘酷，對被害人家屬造成難以磨滅之傷痛，蔑視
    他人生命、身體、財產之安全，其犯後即潛逃大陸逃避刑責，未見悔意，且未與
    被害人達成民事和解等情狀，量處無期徒刑，並依刑法第三十七條第一項之規定
    ，宣告褫奪公權終身，其認事用法與量刑均為適當，被告上訴意旨空言指摘原判
    決不當，為無理由，應予駁回。
據上論結，應依刑事訴訟法第三百六十八條，判決如主文。
本案經檢察官辛○○到庭執行職務。
中      華      民      國      九十     年      十二     月    二十五  日
                                    臺灣高等法院臺中分院刑事第十庭
                                          審判長法  官  林  照  明
                                                法  官  蔡  名  曜
                              法  官  盧  江  陽
右正本證明與原本無異。
如不服本判決應於收受送達後十日內向本院提出上訴書狀，其未敘述上訴之理由者並
得於提起上訴後十日內向本院補提理由書（均須按他造當事人之人數附繕本）。
                                                書記官  陳  妙  瑋
中      華      民      國      九十     年      十二     月    二十七  日
                                                                        Ｉ


司法院資訊處製作；財團法人民間司法改革基金會備份。
